臺灣雲林地方法院民事簡易判決
111年度港簡字第51號
原      告  黃福立
訴訟代理人  陳信村律師
被      告  黃明賢
            黃明善
            黃丁寬
            黃勝弘
            黃振祥
            黃柏菁

            黃敏聰
            林芸亘
            林森桂
            林煥格


            林淑女
            林怡萱
            林燕柔
兼  上一人
法定代理人  陶金草
上列當事人間請求分割共有物事件，於民國111年6月28日言詞辯
論終結，本院判決如下：
    主      文
兩造共有坐落雲林縣○○鄉○○段000地號土地，以附圖即雲林縣北
港地政事務所民國111年1月18日土地複丈成果圖（甲案）所示方
法分割，即：
㈠編號A部分面積100平方公尺土地，分歸被告黃敏聰、黃振祥、
  黃柏菁共同取得，並按應有部分各3分之1之比例保持共有。
㈡編號B部分面積672平方公尺土地，分歸原告及被告黃明賢、黃
  明善、黃丁寬、黃勝弘、林芸亘共同取得，並按原告應有部分
  6分之1、被告黃明賢應有部分42分之13、被告黃明善應有部分
  21分之3、被告黃丁寬應有部分21分之4、被告黃勝弘應有部分
  21分之2、被告林芸亘應有部分21分之2之比例保持共有。
㈢編號C部分面積384平方公尺土地，分歸被告林煥格、林森桂、
  林淑女、林怡萱、陶金草、林燕柔共同取得，並按被告林煥格
  應有部分22分之5、被告林森桂應有部分22分之5、被告林淑女
  應有部分22分之5、被告林怡萱應有部分11分之1、被告陶金草
  應有部分44分之5、被告林燕柔應有部分44分之5之比例保持共
  有。
㈣編號D部分面積42平方公尺土地，分歸原告及被告黃明賢、黃明
  善、黃丁寬、黃勝弘、林芸亘、林煥格、林森桂、林淑女、林
  怡萱、陶金草、林燕柔共同取得，並按原告應有部分66分之7
  、被告黃明賢應有部分66分之13、被告黃明善應有部分11分之
  1、被告黃丁寬應有部分33分之4、被告黃勝弘應有部分33分之
  2、被告林芸亘應有部分33分之2、被告林煥格應有部分121分
  之10、被告林森桂應有部分121分之10、被告林淑女應有部分1
  21分之10、被告林怡萱應有部分121分之4、被告陶金草應有部
  分121分之5、被告林燕柔應有部分121分之5之比例保持共有。
訴訟費用由兩造依附表訴訟費用負擔比例欄之比例負擔。
    事實及理由
壹、程序方面：
一、本件無重複起訴情形：
  ㈠按不動產物權經登記者，推定登記權利人適法有此權利，民
    法第759條之1第1項定有明文，又依前開規定所生「登記之
    推定力」，乃登記名義人除不得援以對抗其直接前手之真正
    權利人外，得對其他任何人主張之，且為貫徹登記之效力，
    此項推定力，應依法定程序塗銷登記，始得推翻（民法第75
    9條之1第1項立法理由參照）。再按訴訟標的對於共同訴訟
    之各人必須合一確定者，必須一同起訴或一同被訴，其當事
    人之適格，始能謂無欠缺。如未以該共同訴訟人之全體一同
    起訴或被訴，而法院誤為適格之當事人，對之就訴訟標的為
    實體之裁判，該裁判縱經確定，對於應參與訴訟之共同訴訟
    人全體均無若何效力可言（最高法院67年台抗字第480號判
    例要旨、102年度台抗字第1030號裁定要旨參照）。
  ㈡本件原告雖曾就坐落雲林縣○○鄉○○段000地號土地（使用地類
    別：乙種建築用地、面積1,198平方公尺土地，下稱系爭土
    地）訴請裁判分割，並經本院以109年度訴字第512號民事判
    決分割在案（下稱前①案）。惟系爭土地原共有人林宗保死
    亡後，其應有部分由被告林煥格、林森桂、林怡萱、林淑女
    、林榮生等人繼承，林榮生於民國100年6月3日死亡後，再
    由其配偶陶金草及子女林燕柔再轉繼承（以下合稱林宗保之
    繼承人），並經本院106年度港簡字第18號代位分割遺產事
    件（下稱前②案）判決將林宗保之繼承人所公同共有繼承自
    林宗保之應有部分，依其等應繼分比例分割為分別共有。嗣
    林宗保之繼承人於110年1月11日經依前②案判決內容登記為
    系爭土地之共有人，前①案則於110年2月4日言詞辯論終結，
    並於同年月25日宣判、同年4月8日判決確定，然前①案判決
    中漏未將當時已登記為系爭土地共有人之被告陶金草列為訴
    訟當事人，有系爭土地第一類登記謄本及異動索引、前②案
    判決書及更正裁定在卷可稽（見港簡字卷第131頁至第151頁
    ，第349頁至第356頁），並經本院調閱前①案卷宗及卷附言
    詞辯論筆錄、判決書、確定證明書等件核閱無誤（見前①案
    卷第313頁至第316頁、第333頁至第341頁、第367頁）。本
    院審酌前①案判決書理由欄中，固已載明被告陶金草於林榮
    生死亡時為越南國籍（嗣於101年11月23日已取得我國國籍
    ），依土地法第18條規定不得繼承取得系爭土地所有權之情
    形，然被告陶金草既經登記為系爭土地之共有人，縱該登記
    有所違誤，依前開說明，於該登記經依法定程序塗銷之前，
    仍應推定登記權利人即被告陶金草適法有此權利。然前①案
    判決漏未將就訴訟標的應合一確定之人即陶金草列為訴訟當
    事人，依前開說明，前①案判決對於應參與訴訟之共同訴訟
    人全體均應不生效力，而為無效之判決，且不生判決之實質
    確定力。再者，對於無效判決之救濟程序，依司法院大法官
    釋字第135號之反面解釋，並無不得重行起訴之理，從而原
    告提起本件訴訟，應屬合法有據（臺灣高等法院暨所屬法院
    101年法律座談會民事類提案第52號研討意見參照）。
二、被告黃明賢、黃明善、黃丁寬、黃勝弘、黃振祥、黃柏菁、
    黃敏聰、林芸亘、林森桂、林煥格、林淑女、林怡萱、林燕
    柔、陶金草經合法通知，均未於最後言詞辯論期日到場，核
    無民事訴訟法第386條各款所列情形，爰依原告之聲請，由
    其一造辯論而為判決。
貳、實體方面：　　
一、原告起訴主張：系爭土地為兩造所共有，應有部分各詳如附
    表應有部分比例欄所載，然系爭土地迄今仍保持共有，致土
    地無法充分利用，而兩造間並未定有不能分割之期限，亦無
    因物之使用目的，不能分割之情形，為充分利用各共有人土
    地，爰依民法第823條第1項規定訴請裁判分割，請求將系爭
    土地依雲林縣北港地政事務所111年1月18日土地複丈成果圖
    （甲案）所示方法（下稱系爭分割方案）為分割等語。
二、被告部分：
　㈠被告黃丁寬到庭表示同意系爭分割方案，分割後各共有人得
    通行編號D部分土地至公路，並同意於系爭土地分割後仍願
    意依系爭分割方案繼續保持共有等語。
　㈡被告黃明賢、黃明善、黃勝弘、林芸亘均未於言詞辯論期日
    到場，惟均曾提出同意書，表示系爭土地分割後仍願意依系
    爭分割方案與原告、被告黃丁寬等人保持共有等語。
　㈢被告黃敏聰、黃振祥、黃柏菁均未於言詞辯論期日到場，惟
    均曾提出同意書，表示系爭土地分割後仍願意依系爭分割方
    案繼續保持共有。
　㈣被告林森桂、林煥格、林淑女、林怡萱、林燕柔、陶金草經
    本院合法通知，未於言詞辯論期日到場，亦未提出任何書狀
    為爭執。
三、得心證之理由：
　㈠按各共有人，除法令另有規定外，得隨時請求分割共有物，
    但因物之使用目的不能分割或契約訂有不分割之期限者不在
    此限；共有物之分割，依共有人協議之方法為之；分割之方
    法不能協議決定，或於協議決定後因消滅時效完成經共有人
    拒絕履行者，法院得因任何共有人之請求，命以原物分配於
    各共有人，民法第823條第1項、第824條第1項、第2項第1 
    款前段分別定有明文。系爭土地為兩造所共有，應有部分比
    例如附表應有部分比例欄所示，有系爭土地第一類登記謄本
    及異動索引在卷可稽（見港簡字卷第131頁至第151頁）。再
    參酌於本件審理中，被告黃明賢、黃明善、黃勝弘、黃振祥
    、黃柏菁、黃敏聰、林芸亘、林森桂、林煥格、林淑女、林
    怡萱、林燕柔、陶金草均未曾到庭陳述或與其他共有人合意
    分割，系爭土地顯無法以協議方式分割。又系爭土地之共有
    人間並無訂立不分割之期限，該土地依其使用目的亦非不能
    分割，則原告起訴請求分割系爭土地，自屬有據。
　㈡復按裁判上定共有物分割之方法，固可由法院自由裁量，不
    受共有人主張之拘束，但仍應斟酌各共有人之意願、共有物
    之性質、價格、分割前之使用狀態、經濟效用、分得部分之
    利用價值及全體共有人之利益等有關情狀，定一適當公平之
    方法以為分割（最高法院98年度台上字第2058號、96年度台
    上字第108 號判決意旨參照）。經查：系爭土地呈近方形，
    其上現存2棟建物等情，業經本院會同雲林縣北港地政事務
    所人員勘驗現場明確，並製有勘驗筆錄、照片在卷可憑（見
    前①案卷第151頁至第161頁）。本院審酌系爭土地依附圖所
    示方法分割，乃以共有人之使用現況為分割之依據，且分割
    後兩造取得之土地尚屬方正，各共有人間均便於利用，另分
    割出如附圖所示編號D部分土地作道路使用以利分割後各共
    有人分得之土地均得對外出入，符合大多數人之利益及系爭
    土地之經濟利用。再參酌被告黃丁寬同意系爭分割方案，原
    告與被告黃明賢、黃明善、黃勝弘、林芸亘、黃丁寬曾出具
    同意書表示系爭土地分割後仍願意保持共有，而被告黃敏聰
    、黃振祥、黃柏菁亦曾出具同意書表示系爭土地分割後仍願
    意保持共有，以及原告主張系爭分割方案與前①案大致相同
    ，前①案判決後未有當事人不服，當事人間對於除了以應有
    部分比例換算土地面積為分配外，是否需另以金錢為找補部
    分無爭議，且系爭分割方案留有編號D部分共用道路，使分
    割後各筆土地利用狀況相同，價值應為相當各情，故認依系
    爭分割方案分割對兩造較公平、合理，且符合系爭土地整體
    之利用價值，並兼及兩造間共有價值平等均衡原則，爰判決
    如主文第1項所示。
四、末按，分割共有物乃具非訟事件之性質，法院斟酌何種分割
    方法較能增進共有物之經濟效益，並兼顧兩造之利益，以決
    定適當之分割方法，不因何造起訴而有不同，故原告請求裁
    判分割共有物雖有理由，惟關於所支出之訴訟費用，應由共
    有人依其等應有部分比例負擔，方屬公平，故依民事訴訟法
    第80條之1規定，命原告及被告依應有部分比例負擔本件訴
    訟費用。
五、訴訟費用負擔之依據：民事訴訟法第80條之1。 
中　　華　　民　　國　 111　　年　　7 　　月　　28　　日
                  北港簡易庭      法  官  詹皇輝
以上正本證明與原本無異。
如不服本判決，應於送達後20日內，向本院北港簡易庭提出上訴
狀並表明上訴理由，如於本判決宣示後送達前提起上訴者，應於
判決送達後20日內補提上訴理由書（須附繕本）。
中　　華　　民　　國　　111 　年　　7 　　月　　28　　日
                                  書記官  伍幸怡

附表：雲林縣○○鄉○○段000地號土地共有人之應有部分    編號 共有人 應有部分比例 訴訟費用負擔比例  1 黃敏聰 36分之1 36分之1  2 黃振祥 36分之1 36分之1  3 黃明賢 72分之13 72分之13  4 黃福立 72分之7 72分之7  5 黃柏菁 36分之1 36分之1  6 黃丁寬 9分之1 9分之1  7 黃明善 36分之3 36分之3  8 黃勝弘 18分之1 18分之1  9 林芸亘 18分之1 18分之1  10 林煥格 396分之30 396分之30  11 林森桂 396分之30 396分之30  12 林淑女 396分之30 396分之30  13 林怡萱 99分之3 99分之3  14 陶金草 396分之15 396分之15  15 林燕柔 396分之15 396分之15